臺灣高等法院臺中分院刑事判決　　　100年度交上易字第580號
上　訴　人　臺灣臺中地方法院檢察署檢察官
上　訴　人
即　被　告　楊欣綺
上　訴　人
即　被　告　江婕瑜
上一 被 告
選任辯護人　廖志祥律師
被　　　告　趙加麗
上列上訴人因過失致死案件，不服臺灣臺中地方法院99年度交易
字第502號中華民國100年2 月23日第一審判決（起訴案號：臺灣
臺中地方法院檢察署99年度偵續二字第5 號），提起上訴，本院
判決如下：
    主  文
上訴駁回。
楊欣綺緩刑貳年。
    事  實
一、楊欣綺駕駛BENZ 廠牌車牌號碼3399-NC號自小客車、江婕瑜
    駕駛KIA廠牌車牌號碼5276-NB號自小客車、趙加麗駕駛FORD
    廠牌車牌號碼B3-9909 號自小客車，渠等三人於民國96年11
    月16日上午時分，分別將渠等所駕駛之前開自小客車停放在
    臺中市○○區○○路607 號臺灣銀行前方之黃色網狀線區，
    楊欣綺、江婕瑜、趙加麗三人均領有駕駛執照，本應注意車
    輛駕駛人禁止在設置網狀線之範圍內臨時停車，以防交通阻
    塞，且在網狀線範圍內停車，將有礙穿越路口往來通行車輛
    之行駛動線及行車視線，而依當時天候晴、日間自然光線、
    市區道路○○路、柏油路面乾燥、無缺陷、無障礙物、視距
    良好等情況，並無不能注意之情事，竟均疏未注意及此，貿
    然在前開黃色網狀線上禁止臨時停車處將渠等所駕駛之自小
    客車違規停放於前開黃色網狀線區域內；另方志仁（所涉業
    務過失致死部分，業經本院於100年5月3日另案以100年度交
    上更(一)字第49號判處有期徒刑6月，如易科罰金，以新台幣1
    千元折算1日在案）騎乘車牌號碼G25-470號重型機車，載送
    便當後，於96年11月16日上午11時47分許，沿臺中市○○區
    ○○路南側單行道由博愛街往黎明路方向行駛，欲返回臺中
    市○○區○○路602 號「小北門自助餐店」而途經臺中市○
    ○區○○路607 號前時，本應注意行經無號誌之交岔路口，
    應減速慢行，作隨時停車之準備，而依當時行車視線遭前開
    違規停車車輛阻礙之情狀，並無不能注意之情事，竟疏未注
    意及此，貿然以超過該路段速限50公里以上之時速前行；適
    有李玫玲於96年11月16日上午11時47分許，騎乘車牌號碼SR
    T-368 號輕型機車，由臺中市○○區○○路北側單行道左轉
    欲經過前開黃色網狀線區穿過中央分隔島間之交岔路口，沿
    行人穿越道直行進入臺中市○○區○○路605 號之臺灣省自
    來水公司員工訓練所時，本應注意汽車行駛至交岔路口，其
    行進、轉彎，轉彎車應讓直行車先行，而依當時情狀，並無
    不能注意之情事，竟因行駛動線及視線遭到前開違規停置於
    黃色網狀線內之車輛阻擋，無法從黃色網狀線區內直接穿越
    ，乃提早左轉沿行人穿越道欲行駛至臺中市○○區○○路南
    側單行道時，疏未停等讓屬於直行車之方志仁所駕駛之重型
    機車先行，以致方志仁所騎乘之機車車頭，在臺灣省自來水
    公司停車場入口處前之車道上，以超過速限50公里之時速，
    猛烈撞擊李玫玲所騎乘之機車右側車身，李玫玲、方志仁雙
    方均當場人車倒地，李玫玲因而受有頭部外傷合併嚴重腦挫
    傷及腦出血、顱底骨骨折之傷害，經緊急送醫急救，仍於96
    年11月20日上午5時46分許，因傷重不治死亡。
二、案經李玫玲之父李燦星告訴及臺灣臺中地方法院檢察署檢察
    官自動檢舉偵查起訴。
    理    由
一、關於證據能力部分：
  (一)刑事訴訟法第158條之3規定：「證人、鑑定人依法應具結而
    未具結者，其證言或鑑定意見，不得作為證據。」所謂「依
    法應具結而未具結者」，係指檢察官或法官依刑事訴訟法第
    175 條之規定，以證人身分傳喚被告以外之人（證人、告發
    人、告訴人、被害人、共犯或共同被告）到庭作證，或雖非
    以證人身分傳喚到庭，而於訊問調查過程中，轉換為證人身
    分為調查時，此時其等供述之身分為證人，則檢察官、法官
    自應依同法第186 條有關具結之規定，命證人供前或供後具
    結，其陳述始符合第158條之3之規定，而有證據能力。若檢
    察官或法官非以證人身分傳喚而以告發人、告訴人、被害人
    或共犯、共同被告身分傳喚到庭為訊問時（例如刑事訴訟法
    第71條、第219條之6第2項、第236條之1第1項、第248條之1
    、第271條第2項、第271條之1第1 項），其身分既非證人，
    即與「依法應具結」之要件不合，縱未命其具結，純屬檢察
    官或法官調查證據職權之適法行使，當無違法可言。而不論
    係本案或他案在檢察官面前作成未經具結之陳述，係屬被告
    以外之人於偵查中向檢察官所為之陳述，本質上屬於傳聞證
    據，基於保障被告在憲法上之基本訴訟權，除該被告以外之
    人死亡、身心障礙致記憶喪失或無法陳述、滯留國外或所在
    不明而無法傳喚或傳喚不到、或到庭後拒絕陳述等情形外，
    如經法院傳喚到庭具結而為陳述，並經被告及其辯護人為詰
    問，其非以證人身分在檢察官面前未經具結之陳述，除顯有
    不可信之情況者外，得為證據，並應於判決內敘明其符合傳
    聞證據例外之理由；又非以證人身分在審判中之陳述，倘該
    被告以外之人經法院以證人身分傳喚到庭並經具結而為陳述
    ，且由被告及其辯護人為詰問，或有前述傳喚不能或詰問不
    能之情形外，該未經具結之陳述因屬審判上之陳述，自有證
    據能力；若係在另案法官面前之陳述，本質上亦屬傳聞證據
    ，自得依本法第159條之1 第1項之規定，認有證據能力。不
    能因陳述人未經具結，即一律適用同法第158條之3之規定，
    排除其證據能力（最高法院97年度台上字第4184號判決意旨
    參照）。查方志仁因其自身業務過失致死案件，在另案偵查
    及審判中之陳述，雖未命其具結，然此純屬法官調查證據職
    權之適法行使，當無違法可言，揆諸前揭判決意旨，上開陳
    述本質上亦屬傳聞證據，自得依刑事訴訟法第159條之1第 1
    項之規定，認有證據能力。
  (二)按被告以外之人（包括證人、鑑定人、告訴人、被害人及共
    同被告等）於審判外之陳述雖不符刑事訴訟法第159條之1至
    之4等4條之規定，而經當事人於審判程序同意作為證據，法
    院審酌該言詞陳述或書面陳述作成時之情況，認為適當者，
    亦得為證據；當事人、代理人或辯護人於法院調查證據時，
    知有刑事訴訟法第159條第1項不得為證據之情形，而未於言
    詞辯論終結前聲明異議者，視為有前項之同意，同法第 159
    條之5 定有明文。立法意旨在於傳聞證據未經當事人之反對
    詰問予以核實，原則上先予排除。惟若當事人已放棄反對詰
    問權，於審判程序中表明同意該等傳聞證據可作為證據；或
    於言詞辯論終結前未聲明異議，基於尊重當事人對傳聞證據
    之處分權，及證據資料愈豐富，愈有助於真實發見之理念，
    且強化言詞辯論主義，使訴訟程序得以順暢進行，上開傳聞
    證據亦均具有證據能力。本案被告、選任辦護人及公訴人於
    本院審理程序時，就本院以下所引用之供述證據，並未加爭
    執，且本院審酌證據作成之形式，均無瑕疵、與待證事實具
    有關連性等情況，認為適當，且無違法取得之情形，既經本
    院依刑事訴訟法規定踐行調查證據程序，均具有證據能力。
二、訊據被告楊欣綺、江婕瑜、趙加麗固均承認方志仁與李玫玲
    發生車禍時，有在該路口黃色網狀線區違規停車之事實，惟
    矢口否認有何過失致死之犯行，均辯稱：本件車禍之發生原
    因係方志仁車速過快，未留意到被害人李玫玲所騎乘之機車
    所致，且被害人李玫玲於車禍發生前，即已脫離渠等停放車
    輛之區域，被害人李玫玲在穿越事發路口時，還有停車放下
    腳等候，可見被害人李玫玲有看到方志仁之機車；又該路口
    網狀線區域很大，停車間距也很大，被害人李玫玲之機車如
    果要穿越也可以從3 輛車之西側穿越；另鑑定人並未至現場
    模擬勘驗，如何能遽斷被害人李玫玲之行車動線與行車視線
    受渠等違規停車影響；而該處經常有人違規停車，渠等之停
    車應當不致於影響方志仁與被害人李玫玲之行車視線導致車
    禍之結果，亦即渠等違規停車與車禍之發生，並無相當因果
    關係，此亦為臺灣省行車事故覆議委員所採取云云。被告江
    婕瑜另辯稱：渠所駕駛停放之車輛係第3 輛，距離被害人李
    玫玲之機車最遠，如何能影響或遮蔽方志仁、李玫玲之行車
    視線云云。惟查：
  (一)對於方志仁騎乘車牌號碼G25-470 號重型機車，於96年11月
    16日上午11時47分許，沿臺中市○○區○○路南側單行道由
    博愛街往黎明路方向行駛；被害人李玫玲騎乘車牌號碼SRT-
    368 號之輕型機車，由臺中市○○區○○路北側單行道左轉
    欲經過前開黃色網狀線區穿過中央分隔島間之交岔路口，因
    黃色網狀線區有違規停放車輛而沿行人穿越道行駛至南側單
    行道，欲直行進入臺中市○○區○○路605 號之臺灣省自來
    水公司員工訓練所時；兩車在臺中市○○區○○路607 號即
    臺灣省自來水公司停車場入口處前之車道上發生碰撞，方志
    仁所騎乘之機車車頭猛烈撞擊被害人李玫玲所騎乘之機車右
    側車身，雙方當場均人車倒地，被害人李玫玲因而受有頭部
    外傷合併嚴重腦錯傷及腦出血、顱底骨骨折之傷害，經緊急
    送醫急救後，仍於96年11月20日上午5 時46分許因傷重不治
    死亡等情，業據告訴人李燦星指訴綦詳，核與證人方志仁於
    偵查及原審審理中證述之情節相符，被告楊欣綺、趙加麗、
    江婕瑜等人對此亦不爭執，並有車禍現場照片26張（見96年
    度相字第1818號相驗卷第14至27頁）、道路交通事故現場圖
    1 份（見96年度相字第1818號相驗卷第58頁、97年度偵字第
    14793號偵查卷第23頁）、道路交通事故調查報告表(一)(二
    )各1份（見96年度相字第1818號相驗卷第29至32頁）、事故
    現場錄影監視器翻拍照片35張（見98年度偵續一字第28號偵
    查卷第93至110 頁）、本院98年度交上訴字第859號、100年
    度上更(一)第49號刑事判決書1 份（見98年度偵續一字第28號
    偵查卷第41至46頁）、臺中市警察局第四分局黎明派出所警
    員高遠智出具之96年11月16日職務報告1 份（見照本院98年
    度交上訴字第859號刑事卷第51頁）、中央警察大學100年 1
    月7日校鑑科字第1000000225號鑑定書1份（關於碰撞前車輛
    運行軌跡推定部分，見原審卷第95頁）等在卷可稽，應堪認
    定。是本件車禍事故發生之直接原因，為方志仁與被害人李
    玫玲所騎乘之機車直接碰撞所造成，固屬無疑，然被告楊欣
    綺、趙加麗、江婕瑜三人在禁止臨時停車之黃色網狀線區內
    違規停車之行為，是否妨礙方志仁與被害人李玫玲之行車視
    線及行車動線，間接導致本件車禍事故之發生？渠等三人違
    規停車之行為，與被害人李玫玲車禍事故死亡結果間，有無
    相當因果關係存在？即為本案被告三人是否成立犯罪之關鍵
    所在。
  (二)按汽車臨時停車時，在設有禁止臨時停車標誌、標線處所不
    得臨時停車；又汽車停車時，在禁止臨時停車處所不得停車
    ，道路交通安全規則第111條第1項第3款、第112條第1項第1
    款分別定有明文。次按網狀線，用以告示車輛駕駛人禁止在
    設置本標線之範圍內臨時停車，防止交通阻塞，道路交通標
    誌標線號誌設置規則第173條第1項定有明文。是車輛駕駛人
    係禁止在設置黃色網狀線之範圍內臨時停車。本件被告楊欣
    綺駕駛BENZ廠牌車牌號碼3399-NC 號自小客車、江婕瑜駕駛
    KIA廠牌車牌號碼5276-NB號自小客車、趙加麗駕駛FORD廠牌
    車牌號碼B3-9909號自小客車，於事故發生時間即96年11 月
    16日上午11時47分許，均係停放在臺中市○○區○○路 607
    號臺灣銀行前方之設置黃色網狀線範圍內，此有現場監視器
    翻拍照片35張（見98年度偵續一字第28號偵查卷第93至 110
    頁）、前開自小客車之車籍資料查詢3 份在卷可稽（見97年
    度他字第1515號偵查卷第15、16、17頁），被告楊欣綺、趙
    加麗、江婕瑜三人對此亦不爭執，因此，被告楊欣綺、趙加
    麗、江婕瑜三人有在設置黃色網狀線範圍內之禁止臨時停車
    處所違規停車之行為，至堪認定。
  (三)被告楊欣綺、趙加麗、江婕瑜三人違規停車之行為，對於方
    志仁之行車視線及被害人李玫玲行車動線及行車視線之影響
    ：
   1、依據本另案受理方志仁被訴業務過失致死案件之受命法官
      現場履勘結果，認為：現場當時停放之三輛汽車，其中一
      輛東側已經接近行人穿越道之斑馬線，現場模擬比對，可
      能會影響方志仁之行車視線，有本院98年度交上訴字第85
      9號98年7月3日勘驗筆錄1份在卷足憑（見98年度偵續一字
      第28號偵查卷第9 至11頁）。復經臺灣臺中地方法院檢察
      署檢察官再度前往現場履勘結果，亦認為：方志仁行駛方
      向會被三輛違規停放之汽車擋住被害人李玫玲機車行駛方
      向之視線，被害人李玫玲行駛至被告楊欣綺所停放之自小
      客車旁時，也無法看到方志仁所騎乘之機車，如果方志仁
      行駛速度緩慢或被害人李玫玲也有在被告楊欣綺所停放之
      自小客車旁停車觀看左右來車，本件車禍即不會發生，此
      有臺中地方法院檢察署98年度偵續一字第28號98年8 月28
      日勘驗筆錄1 份（見98年度偵續一字第28號偵查卷第27至
      28頁）、現場勘察照片2 張（見98年度偵續一字第28號偵
      查卷第29頁）、臺中市警察局第四分局現場採證照片8 張
      在卷可查（見98年度偵續一字第28號偵查卷第32至35頁）
      。
   2、佐以方志仁於偵查中供稱：「我直行一定是看前方，被害
      人出來時，我看到被害人也來不及做反應，而且因為有幾
      台車擋在那裡，被害人也許也是沒有注意到我就出來的。
      」、「如果我速度慢一點，應該來得及煞車，因為被害人
      出來的地方有視線的死角，所以被害人出來我就看不到了
      。」、「當時我閃神沒有錯，但如果該三台車沒有擋在那
      裡，我就不會這麼不注意，該處不是機械腳踏車該走的路
      。」、「我不是第一次行經該路段，我也知道很多車在該
      處迴車，但停在該處的三台車比被害人坐在機車上的高度
      還要高，如果是沒有那幾台車，我在遠方就看得到，我當
      下到路口，被害人剛好出來，我來不及反應，因為速度太
      快。」、「我認為三台車都有（擋到我的視線），而且法
      官跟我說靠近被害人的車子車高比較高，所以會擋到被害
      人視線。」（見98年度偵續一字第28號偵查卷第87至88頁
      ）、「我認為（三台停車）會（妨害到我當時行車的視線
      ），因為我是直行，根本沒有辦法看清楚死者車騎出來的
      情形。」、「我當時未閃避，三台停車會影響我的騎車視
      線。」（見97年度他字第1515號偵查卷第22頁）等語，其
      後於本院另案準備程序時亦供稱：「路口停放的那三輛車
      ，有影響到我和被害人的視線，導致發生車禍。」（見本
      院98年度交上訴字第85 9號刑事卷第45頁反面）等語，復
      以證人身分於原審審理中到庭證稱：「我沒有注意到（被
      害人從何方向出來），我是事後才知道被害人機車是從這
      三台停放車子的後方出來。」、「（問：你當時視線有無
      遭受到這停放三台車子遮蔽？）有的，因為被害人李玫玲
      是從三台車後面出來，依據交通事故現場圖及臺中高分院
      到現場勘驗的結果，證實我的行進方向在監視錄影畫面中
      是從左到右方向行駛，被害人的車輛是從畫面的右上中間
      處往左下方向斜線行駛，現場勘驗的結果，我和被害人李
      玫玲行進時的視線都會受到這三台車的遮蔽。」等語（見
      原審卷第77頁）。可見被告楊欣綺、趙加麗、江婕瑜三人
      違規停車之行為，確實有妨礙方志仁之行車視線。
   3、而中央警察大學鑑定人依據現有卷證資料及由google街景
      顯示大業路中央分隔島寬度有10公尺，事故地點中央分隔
      島缺口長度有30公尺，沿中央分隔島之黃網線區經常有違
      規停車，在黃網線區違規停車會阻礙橫越大業路的車輛，
      被害人李玫玲駕駛機車由大業路北側欲穿越道路至南側，
      因受到違規停車於網狀線之阻擋行駛動線，無法從網狀線
      內穿越，改從行人穿越道行駛到南側等情，有中央警察大
      學100年1 月7日校鑑科字第1000000225號鑑定書在卷可稽
      （見原審卷第98頁），因此，被害人李玫玲於事故當時，
      騎乘機車，由臺中市○○區○○路北側單行道欲經過前開
      黃色網狀線區穿過中央分隔島間之交岔路口，直行進入臺
      中市○○區○○路605 號之臺灣省自來水公司員工訓練所
      時，因行駛動線遭到被告三人違規停置於黃色網狀線內之
      車輛阻擋，無法從網狀線內穿越，乃改從行人穿越道行駛
      至南側單行道，欲左轉橫越道路，顯見被害人李玫玲之行
      駛動線，確實因被告楊欣綺、趙加麗、江婕瑜三人在黃色
      網狀線區域內違規停車行為之影響，而有所更動。至被告
      楊欣綺、趙加麗、江婕瑜等人固辯稱：違規停放車輛處空
      間甚大，被害人李玫玲尚有其他動線之選擇云云。惟被害
      人李玫玲當時欲前往之目的地為臺灣自來水公司員工訓練
      所，在黃色網狀線區域無法自由通行之情況下，選擇左轉
      弧度較小之方式，由大業路北側左轉沿行人穿越道至大業
      路南側，自屬合情合理之選擇，被告楊欣綺、趙加麗、江
      婕瑜等人執此為辯，核屬無據。參酌鑑定證人即中央警察
      大學副教授周文生於本院審理中具結證稱：「（辯護人問
      ：你剛才提到車輛影響視線的問題，現場停放車輛車身的
      高低、停車的位置，是否會影響到行車視線？）都會。」
      「（辯護人問：就本案而言？）本件三部車輛的高度，與
      兩部摩托車的駕駛，可以去現場模擬應該會影響視線。」
      「（辯護人問：剛才提到究係是阻礙視線？或是阻礙動線
      ？）都有。」「（辯護人問：為何你的鑑定報告沒有提到
      阻礙視線的問題？而是妨礙被害人李玫玲行車動線？是動
      線或視線？）動線是指30公尺內穿越的人與車，本來都可
      以穿越，三部違規停車當然有阻礙部分動線。視線是A、B
      兩車（即方志仁、李玫玲所騎機車）因交會，剛好這三部
      停車的位置是在兩車交會的視線範圍內，這個也有阻礙。
      」等語（見本院卷第102頁、第103頁）；佐以前述檢察官
      至現場勘驗結果，益徵被告楊欣綺、趙加麗、江婕瑜三人
      在黃色網狀線區域內違規停車之行為，除影響方志仁之行
      車視線，被害人李玫玲之行車動線外，亦顯然已經影響被
      害人李玫玲之行車視線。
   4、另被告楊欣綺、趙加麗、江婕瑜等人均質疑為何方志仁未
      在警詢時表示事故當時視線有受到三台車輛的遮蔽，直到
      法院審理中才提出？對此，證人方志仁於原審審理中具結
      證稱：「我當時是說在撞擊那一刻，突然傻掉，沒有想到
      被害人騎乘機車突然出現，製作警詢筆錄時，是在發生車
      禍後第4 天，我剛出院，還有腦震盪的狀況，所以沒有想
      到這麼多。」等語（見原審卷第77頁反面），對照方志仁
      在車禍當時，亦經救護車緊急送醫救護，到場處理員警鄭
      忠平於事故當天前往醫院時欲製作筆錄時，方志仁當場表
      示頭暈想吐不方便接受詢問，第二天再度前往醫院詢問時
      ，方志仁對於車禍發生情形，均表示不知道、沒有記憶，
      因此，當場僅製作談話紀錄，警詢筆錄係於96年11月20日
      方志仁出院後始製作等情，業據證人即到場處理員警鄭忠
      平於原審法院另案審理中到庭證述屬實（見原審97年度交
      訴字第336 號刑事影印卷第53頁），並有方志仁於96年11
      月20日14時15分許在臺中市政府警察局第四分局黎明派出
      所所製作之第一次調查筆錄在卷足憑（見96年度相字第18
      18號偵查卷第7 頁），則方志仁於車禍後，頭部可能受有
      腦震盪之傷害，且雙方於車禍當時均無煞車閃避之跡象，
      顯然本件車禍事故係在瞬間發生之嚴重碰撞，方志仁在製
      作警詢筆錄時未能充分交代車禍發生當時所見所聞，直到
      法院審理中始因傷勢日漸復原而逐漸回復較為完整之記憶
      ，亦屬合理，縱然被告楊欣綺、趙加麗、江婕瑜等人對於
      本件車禍事故有肇事責任存在，亦無從解免方志仁本身之
      過失肇事責任，因此，尚難據此質疑方志仁後續供述之可
      信度。
   5、綜上所述，被告楊欣綺、趙加麗、江婕瑜三人違規停車之
      行為，確實已對方志仁之行車視線及被害人李玫玲之行車
      動線、行車視線有所影響。
  (四)又被害人李玫玲因本件車禍事故受有頭部外傷合併嚴重腦挫
    傷及腦出血、顱底骨骨折之傷害，嗣經急救仍因傷重不治死
    亡之情，經臺灣臺中地方法院檢察署檢察官會同法醫師進行
    相驗確認被害人李玫玲死亡結果屬實，並製有相驗筆錄、相
    驗屍體證明書、檢驗報告書為據（見96年度相字第1818號相
    驗卷第33頁、第37頁、第39至45頁），復有林新醫院死亡通
    知單1份（見同上相驗卷第13頁）、林新醫院診斷證明書1份
    、行政院勞工委員會職業訓練局中區職業訓練中心公務人員
    因公死亡證明書1 份在卷可按（97年度他字第1515號偵查卷
    、第10頁、第7 頁），是被害人李玫玲確實係因本件車禍之
    發生導致傷重不治而死亡，亦堪認定。
  (五)被告楊欣綺、趙加麗、江婕瑜三人在設置黃色網狀線之禁止
    臨時停車範圍內違規停車之行為，與被害人李玫玲因車禍事
    故導致傷重不治死亡之結果間，有無相當因果關係存在：
   1、關於本件車禍肇事責任歸屬，經承辦檢察官檢送臺灣省臺
      中市區車輛行車事故鑑定委員會鑑定結果，認為：「一李
      玫玲駕駛輕機車左轉彎未讓對向直行車先行，為肇事主因
      。二方志仁駕駛重機車行經無號誌交岔路口疏未減速慢行
      ，為肇事次因。三路口內網狀線區域三部違規停車之自小
      客車（車號分別為3399-NC、B3-9909、5276-NB ）妨礙行
      車視線與本案事故發生有因果關係。」，有臺灣省臺中市
      區車輛行車事故鑑定委員會97年4 月28日臺中市區970114
      號鑑定意見書在卷足憑（見97年度他字第1515號偵查卷第
      13至14頁）。第一次鑑定之結果，認為被告楊欣綺、趙加
      麗、江婕瑜三人違規停車之駕駛過失行為與被害人李玫玲
      車禍傷重死亡之結果，有相當因果關係存在。
   2、因被告楊欣綺、趙加麗、江婕瑜不服前開鑑定意見，經承
      辦檢察官再度檢送臺灣省車輛行車事故覆議鑑定委員會進
      行覆議，鑑定結果，則認為：「照臺中市區車鑑會之鑑定
      意見，惟意見三文字改為『車號3399-NC、B3-9909、5276
      -NB三部車於路口內網狀線區停車，有違規定。』」、 「
      原覆議認停於路口內網狀線區之三部車，有違規定。係據
      警圖繪示二部機車發生肇事後之倒地刮痕起點位置距左側
      路口內之停車相距2.5 公尺，且卷附之光碟翻拍照片顯示
      ，二車肇事時已脫離路口內停車之視線範圍，是以，本會
      認該停車確有違規定，惟該行為對本案肇事，應無客觀上
      相當因果關係。」、「停於肇事地路口內之三部自小客車
      ，屬違規行為，因李玫玲、方志仁兩車發生碰撞時，均已
      脫離該三部自小客車之停車範圍，而係未注意左右有無來
      車與減速所致，顯與本案肇事無客觀上相當因果關係，故
      無肇事因素。至李玫玲機車之左轉行向，係依警圖繪示認
      定（李玫玲車行向原為沿大業路東往西直行，至肇事地路
      口左轉往南之自來水公司停車場行駛，顯示其行向）已非
      原東往西直行，故李玫玲車行向對迎面駛至直行之方志仁
      車言屬左轉車）。」有臺灣省車輛行車事故覆議鑑定委員
      會97年8月4日覆議字第0976202931號函（見97年度偵字第
      14793號偵查卷第4頁）、98年3月23日覆議字第098620100
      0號函（見98年度偵續字第32號偵查卷第22頁）、99年8月
      19日覆議字第0996202839號（見原審卷第83頁）在卷可稽
      。第二次覆議鑑定之結果，直接推翻第一次之鑑定結果，
      認為被害人李玫玲於車禍事故當時，已經脫離被告楊欣綺
      、趙加麗、江婕瑜三人違規停車之範圍，純粹係因被害人
      李玫玲未注意左右方來車及方志仁未減速慢行所致，認定
      本件違規停車之過失駕駛行為與被害人李玫玲車禍傷重死
      亡結果間並無相當因果關係存在。
   3、嗣經本院另案（98年度交上訴字第859 號）方志仁被訴業
      務過失致死案件中，經承辦法官親至現場履勘結果，認為
      被告楊欣綺、趙加麗、江婕瑜三人在該處中央分隔島間網
      狀線違規停車之行為，足以影響方志仁騎駛機車由大業路
      直行前來之行車視線，與本件車禍之發生，自有因果關係
      ，而於該案判決認同臺中市區車輛行車事故鑑定委員會之
      鑑定意見，不採覆議意見（見98年度偵續一字第28號偵查
      卷第44頁正面、反面），再次推翻前開臺灣省車輛行車事
      故覆議鑑定委員會之鑑定意見。
   4、惟因被告楊欣綺、江婕瑜、趙加麗不服前開本院上開案件
      刑事判決之認定，經被告楊欣綺、江婕瑜之選任辯護人於
      原審審理中聲請檢送中央警察大學鑑定本件車禍肇事責任
      ，鑑定結果，認為分析事故發生原因為：(1) 依據道路交
      通安全規則第102條第1項第7 款規定：「轉彎車應讓直行
      車先行。」比對被害人李玫玲駕駛SRT-368 號輕型機車從
      大業路北側左轉沿行人穿越道至南側，其左轉橫越大業路
      至南側應注意來往車輛並讓直行車先行。(2) 依據道路交
      通安全規則第93條第1項第2款規定：「行經設有彎道、坡
      路、狹路、狹橋、隧道、學校、醫院標誌之路段、道路施
      工路段、泥濘或積水道路、無號誌之交岔路口及其他人車
      擁擠處所，或因雨霧致視線不清或道路發生臨時障礙，均
      應減速慢行，作隨時停車之準備。」由方志仁行駛速度規
      定，其行駛至該路口時速約為34.23～57.05 （公里/小時
      ），對照李玫玲機車之車損情形及地面刮地痕長度，可確
      認方志仁車未減速慢行作隨時停車之準備。(3) 依據道路
      交通安全規則第112條第1項及第1 款規定：「汽車行駛時
      ，應依下列規定：禁止臨時停車處所不得停車。」，對照
      道路交通標誌標線號誌設置規則第173 條規定：「網狀線
      ，用以告示車輛駕駛人禁止在設置本標線的交岔路口內臨
      時停車，防止交通阻塞。」據此可確認5276-NB、B3-9909
      、3399-NC 三輛自小客車於網狀線上違規停車之事實。另
      由google街景顯示大業路中央分隔島寬度有10公尺，事故
      地點中央分隔島缺口長度有30公尺，沿中央分隔島之黃網
      線區經常有違規停車，在黃網線區違規停車會阻礙橫越大
      業路的車輛，李玫玲駕駛機車由大業路北側欲穿越道路至
      南側，因受到違規停車於網狀線之阻擋行駛動線，無法從
      網狀線內穿越，改從行人穿越道行駛到南側。故被告楊欣
      綺、趙加麗、江婕瑜三人之違規停車與本案事故發生有因
      果關係；從而據以判定：李玫玲駕駛SRT-368 號輕型機
      車左轉橫越道路未讓直行車先行為肇事主因。方志仁駕
      駛G25-470 號普通重型機車行經無號誌之交岔路口未減速
      慢行為肇事次因。自小客車5276-NB、B3-9909、3399-N
      C 於網狀線上禁止臨時停車處違規停車為肇事次因。有中
      央警察大學100年1月7日校鑑科字第1000000225 號鑑定書
      在卷可稽（見原審卷第97至98頁）。佐以鑑定證人周文生
      於本院審理中明確具結證稱：被告等三人違規停車之行為
      ，除影響被害人李玫玲之行車動線外，亦影響被害人李玫
      玲之行車視線，已詳述如前。是以，中央警察大學鑑定結
      果仍認為被告楊欣綺、趙加麗、江婕瑜三人違規停車之行
      為，妨礙被害人李玫玲之行車動線，鑑定證人周文生且於
      本院到庭明確證稱被告三人違規停車亦影響被害人李玫玲
      之行車視線，而認與被害人李玫玲車禍傷重致死之結果間
      ，具有相當因果關係存在。
   5、本院另參酌方志仁於警詢中曾供稱：「我騎乘機車由大業
      路往黎明路方向行駛，在大業路607 號前，『一個閃神沒
      看到』李玫玲騎機車過來，如何撞上機車的情形，我都記
      不起來。」等語（見96年度相字第1818號相驗卷第8 頁）
      ；之後於偵查中亦供稱：「閃神，無注意前方。」等語（
      見96年度相字第1818號相驗卷第35頁反面），由此可見，
      方志仁係在被害人李玫玲騎乘機車穿越行人穿越道之際始
      發現，不論方志仁於事故當下是否有閃神未注意前方之問
      題，若被告楊欣綺、趙加麗、江婕瑜等人不在黃色網狀線
      區域內違規停車，則方志仁應當有足夠之時間留意到欲由
      大業路北側左轉至南側之被害人李玫玲所騎乘之機車，顯
      見方志仁之行車視線確實會因被告楊欣綺、趙加麗、江婕
      瑜三人在黃色網狀線區域內違規停車之行為阻礙行車視線
      ；而被害人李玫玲之行車視線是否受到阻擋，因被害人李
      玫玲業已傷重不治，故無從藉由其本人以資確認，然由被
      害人李玫玲無法經黃色網狀線區○○○○○路北側左轉至
      南側，只能選擇沿著行人穿越道通過，顯見其行車動線已
      然受到影響，又方志仁當時之行車速度頗快，而被害人李
      玫玲之機車竟毫無作任何無閃避或煞停之狀況來看，顯見
      被害人李玫玲在事故發生前應當沒有注意到方志仁之機車
      ，以致雙方在毫無煞車或閃避之情況下直接發生嚴重撞擊
      ，由此推斷，被害人李玫玲之行車視線亦已受到黃色網狀
      線區域違規停放車輛之阻擋。因此，被害人李玫玲之人車
      雖未與被告楊欣綺、趙加麗、江婕瑜三人之車輛發生直接
      接觸之碰撞行為，然因渠等在黃色網狀線區域違規停放車
      輛之行為，導致方志仁、被害人李玫玲之行車視線受到阻
      礙及行車動線受到影響，自與本件車禍結果間有相當因果
      關係存在，從而被告楊欣綺、趙加麗、江婕瑜三人自應負
      起過失致死之肇事責任，因此，本院認為中央警察大學之
      鑑定結果及鑑定證人周文生於本院到庭具結之證詞，均堪
      採為本案認定事實之基礎。
   6、至被告楊欣綺、江婕瑜另辯稱：依據卷附車禍現場之翻拍
      照片顯示96年11月16日上午11時47分44秒許，被害人李玫
      玲之機車前緣在斑馬線南起第10、11條白線處，方志仁之
      機車始進入畫面，被害人李玫玲左腳有放下，似有停車之
      意，足證當時被害人李玫玲已有注意到加害人方志仁之機
      車；又當被害人李玫玲機車前緣在斑馬線南起第10、11條
      白線處時，其機車後緣已離開被告楊欣綺停放車輛遮擋之
      情形；由被害人李玫玲曾一度停車之動作，足證被害人李
      玫玲當時應已注意到右方，由加害人方志仁所騎乘直行而
      來之機車，則被告楊欣綺停放之車輛，應無妨害被害人李
      玫玲之視線云云。然由監視器翻拍照片可知監視器設置之
      位置係正對被害人李玫玲行進之方向進行拍攝，則當時被
      害人李玫玲經過被告楊欣綺、趙加麗、江婕瑜三人違規停
      放車輛之黃色網狀線區域，進入行人穿越道之斑馬線時，
      是否能夠完全毫無遮蔽的看清方志仁之來車，要難單憑被
      害人李玫玲當時有放下腳、停下車來而作判斷，且衡情以
      觀，方志仁在事故當時係以超過速限50公里之車速行駛，
      若依被告等人之推測，被害人李玫玲在暫停當時已經發現
      方志仁之機車，按理應無可能繼續緩慢前行，刻意讓自己
      陷入遭方志仁衝撞之高度危險當中，且以方志仁當時之行
      駛速度，加上車禍發生瞬間雙方均無作任何煞車或閃避之
      動作觀之，雙方極有可能均未發現對方機車之出現，因此
      ，被告等前開辯解，在無科學跡證之佐證下，尚難據以推
      翻前開中央大學之鑑定意見。
   7、綜上所述，被告楊欣綺、趙加麗、江婕瑜三人在設置黃色
      網狀線之禁止臨時停車範圍內違規停車之行為，與被害人
      李玫玲因車禍事故導致傷重不治死亡之結果間，確實具有
      相當因果關係存在。
  (六)另被告江婕瑜選任辯護人辯稱：被害人李玫玲之死亡結果係
    因加害人方志仁超速行駛，無法煞車撞擊所致，蓋依照檢察
    官98年度偵續一字第28號不起訴處分書及本院另案98年度交
    上訴字第859號判決均指加害人方志仁約0.3秒的時間，行駛
    約900 公分的距離，換算加害人方志仁當時的時速每小時為
    108 公里；參酌「煞車距離與車速關係圖」可知，車輛時速
    於108公里時，煞車距離至少需54 公尺，尚不包括反應所需
    距離，再參酌交通部所頒「汽車行駛距離及反應距離一覽表
    」，駕駛人一般平均反應力為3/4秒計算，於時速108公里之
    情況下，反應距離為40公尺，縱然無被告楊欣綺停放車輛無
    遮擋加害人方志仁視線，加害人方志仁亦無法及時煞車，在
    一般情況下仍會發生本件事故云云。對此，原審經檢送全案
    卷證送請中央警察大學鑑定方志仁之行車速度，鑑定人依據
    監視器光碟影片計長1 分29秒，利用Free  Video  To  JPG
    Converter1.8.7版影像處理軟體，將該影片按比例分割成最
    小畫格之jpg影像檔共計2696個檔案，因事故發生時間在 11
    時47分44秒，所以擷取監視器11時47分44秒至11時47分46秒
    等2 秒間共計41個分割影像檔案加以分析，連續畫格的間距
    約為1秒/20格，並以檔案編號5 個畫格進行方志仁車行駛速
    度之分析：
      (1)行駛距離：該段距離包含自小客車B3-9909與 3399-NC
         間距離（0.6公尺）及自小客車3399-NC寬度（1.777公
         尺），二者相加為2.377公尺。
      (2)行駛時間：方志仁車到達B3-9909小客車前方至小客車
         3399-NC計相差4個劃格間距，此段時間相差為4/20 秒
         ，計入誤差加減1/20秒，故相差時間為0.15 ～0.25秒
         。
      (3)行駛速度：利用行駛距離除以行駛時間即可求出行駛
         速度，故方志仁車當時速度為9.508～15.847公尺/秒
         ，相當於時速34.23～57.05公里/小時。
      中央警察大學依據現場監視器光碟推算出之方志仁行車速
      度，係介於每小時34.23～57.05公里之速度，然對照方志
      仁於原審審理中以證人身分結證稱：「大約5、60 公里，
      當地限速50公里。」、「沒有辦法說出明確的速度，因為
      我也不知道自己騎多快，我的認知是5、60 公里。」等語
      （見原審卷第76頁反面、第78頁正面），並觀諸車禍現場
      監視器錄影光碟畫面顯示：方志仁所騎乘之機車當時速度
      甚快，並無任何煞停或閃避之動作，此有本院另案98年度
      交上訴字第859號98年6月25日準備程序筆錄在卷可憑（見
      本院另案98年度交上訴字第859 號刑事卷第45頁反面），
      因此，方志仁當時之行車速度應該係以中央警察大學推算
      行車時速最大值較為接近。再依據道路交通事故調查報告
      表(一)之記載（見96年度相字第1818號相驗卷第29頁），
      事故現場之速限為50公里，因此，依據現有事證，方志仁
      當時係以超越事故地點行車速限50公里之時速，超速行駛
      ，應堪認定。是以，針對方志仁之行車速度，本院既已檢
      送中央警察大學利用科學儀器作較為精準之推定，業如前
      述，辯護人前開抗辯，自不足採。
  (七)綜上所述，被告楊欣綺、趙加麗、江婕瑜三人上開辯解，顯
    與現有事證不符，均難以採信。本件事證已臻明確，被告楊
    欣綺、趙加麗、江婕瑜三人過失致死之犯行，均堪認定。
三、核被告楊欣綺、江婕瑜、趙加麗所為，均係犯刑法第276 條
    第1 項之過失致人於死罪。原審審理結果認被告罪證明確，
    適用刑法第276條第1項、第41條第1項前段，刑法施行法第1
    條之1第1項、第2 項前段，並審酌被告楊欣綺、趙加麗、江
    婕瑜三人均領有汽車駕駛執照，明知汽車駕駛人禁止在設置
    黃色網狀線之範圍內臨時停車，以防交通阻塞，且在網狀線
    範圍內停車，將有礙穿越路口往來通行車輛之行駛動線及行
    車視線，而依當時之情況，並無不能注意之情事，竟為圖一
    時之方便，貿然在黃色網狀線上禁止臨時停車處違規停放車
    輛，因而影響方志仁與被害人李玫玲之行車視線及被害人李
    玫玲之行車動線，導致方志仁與被害人李玫玲所騎乘之機車
    發生碰撞，被害人李玫玲因此傷重不治發生死亡之結果，考
    量本件車禍之發生被害人李玫玲亦與有過失，而方志仁為直
    接與被害人李玫玲發生碰撞者，過失程度較重，被告楊欣綺
    、趙加麗、江婕瑜三人僅係違規停放車輛，渠等車輛並未與
    被害人李玫玲之人、車有何直接碰撞之行為，渠等過失程度
    均非重大，惟因事故發生後，被告楊欣綺、趙加麗、江婕瑜
    迄原審審理中仍未與李燦星達成和解，暨渠等犯罪後仍否認
    肇事責任，未見坦然悔悟之意等一切情狀，均分別量處有期
    徒刑二月，併均諭知如易科罰金，均以新台幣一千元折算一
    日，以示懲儆。核其認事用法並無不當，量刑亦屬妥適。檢
    察官上訴意旨認被告三人違規停車之情節非輕，且迄未與被
    害人家屬和解，指摘原判決量刑過輕；被告等三人上訴意旨
    仍執前詞指摘原判決不當，並否認渠等過失責任，其等上訴
    均無理由，均應予以駁回。末查：被告楊欣綺素行良好，並
    無犯罪紀錄，有臺灣高等法院被告前案紀錄表一紙在卷，審
    酌其於本院審理中已與被害人家屬達成和解，賠償被害人家
    屬新台幣十三萬六千元，有調解書一紙在卷（見本院卷第86
    頁），並取得被害人之父李燦星之諒解，經此偵、審程序及
    刑罰之宣告，諒已足促使被告楊欣綺心生警惕，信無再犯之
    虞，本院因認其刑罰以暫不執行為適當，爰併予宣告緩刑二
    年，以勵自新。
四、被告趙加麗經合法傳喚無正當理由不到庭，爰不待其陳述逕
    行判決。
據上論斷，應依刑事訴訟法第371 條、第368條，刑法第74條第1
項第1款，判決如主文。
本案經檢察官劉家芳到庭執行職務。
中    華    民    國   100    年    7     月    12    日
            刑事第三庭  審判長法  官  王  增  瑜
                              法  官  廖  柏  基
                              法  官  唐  光  義
以上正本證明與原本無異。
不得上訴。
                              書記官  呂  安  茹
中    華    民    國   100    年    7     月    12    日
附錄論罪科刑法條：
中華民國刑法第276條：
因過失致人於死者，處2年以下有期徒刑、拘役或2千元以下罰金
。
從事業務之人，因業務上之過失犯前項之罪者，處5年以下有期
徒刑或拘役，得併科3千元以下罰金。